【裁判字號】    99,交聲,457
【裁判日期】    991115
【裁判案由】    違反道路交通管理處罰條例聲明異議
【裁判全文】
臺灣苗栗地方法院交通事件裁定         99年度交聲字第457號
原處分機關  交通部公路總局新竹區監理所苗栗監理站
異  議  人
即受處分人  甲○○
上列異議人即受處分人因違反道路交通管理處罰條例案件，對於
交通部公路總局新竹區監理所苗栗監理站於民國99年10月11日所
為之竹監苗字第裁54-ZFC088944號處分（原舉發案號：公警交字
第ZFC088944 號），聲明異議，本院裁定如下：
    主  文
異議駁回。
    理  由
一、原處分意旨略以：異議人即受處分人甲○○於民國99年8 月
    15日16時30分許，駕駛車牌號碼A2-3373 號自用小客車行經
    國道三號高速公路北上90.8公里處，為內政部警政署國道公
    路警察局第六警察隊竹林分隊警員逕行舉發「行駛高速公路
    違規使用路肩」違規；嗣異議人逾舉發通知單所載期限內到
    案申訴表示不服，經原處分機關函請原舉發單位查覆後，仍
    認異議人有上開違規行為明確，乃依道路交通管理處罰條例
    第33條第1 項第9 款、第63條第1 項第1 款暨違反道路交通
    管理事件統一裁罰基準及處理細則第41條第4 項規定，於99
    年10月11日裁處異議人罰鍰新臺幣（下同）4,000 元，並記
    違規點數1 點，原處分並無不法等語。
二、異議意旨略以：99年8月15日下午4時30分違規當時，高速公
    路上塞車，車輛完全停止不動，無法前進，異議人所做之引
    魂工作必須落日前完成，時間非常緊迫，前方距交流道僅有
    約50公尺距離，行駛路肩距離短，不會影響其他公務車輛前
    進，當時只是心存善念，想完成任務，給予喪家心安，是日
    情境，非常不得已，為此向法院聲明異議，請求撤銷原處分
    ，依現況給予免罰等語。
三、按汽車行駛於高速公路、快速公路或設站管制之道路，不遵
    使用限制、禁止、行車管制及管理事項之管制規則，而有未
    依規定使用路肩之行為者，處汽車駕駛人新臺幣3,000 元以
    上6,000 元以下罰鍰；汽車駕駛人有第33條第1 項所規定之
    情形者，除依原條款處罰鍰外，並予記違規點數1 點，道路
    交通管理處罰條例第33條第1 項第9 款、第63條第1 項第1
    款定有明文。又汽車駕駛人之行為經以科學儀器取得證據資
    料證明其行為違規，當場不能或不宜攔截製單舉發者，得逕
    行舉發；前項第7 款之科學儀器應採固定式，並定期於網站
    公布其設置地點，但汽車駕駛人行駛路肩者，不在此限，道
    路交通管理處罰條例第7 條之2 第1 項第7 款、第2 項但書
    第2 款亦分別定有明文。
四、次按汽車行駛高速公路，不得在路肩上行駛；汽車行駛交通
    阻塞之路段，除應遵守交通勤務警察指揮外，駕駛人不得以
    任何理由將車輛暫停或停駐路肩，以免阻礙消防車、警備車
    、救護車，工程車及救濟車進入現場清理或急救，高速公路
    及快速公路交通管制規則第9 條第1 項第2 款、第17條前段
    規定甚明。基於上開規定，駕駛人行駛於高速公路時，除非
    經高速公路警察指揮，或遇有高速公路及快速公路交通管制
    規則所定得使用路肩之例外情形外，皆不得以任何理由行駛
    於路肩。考其立法目的，係在促令汽車駕駛人安全駕駛，並
    確實空出路肩車道，供因機件故障或其他緊急情況無法繼續
    行駛之車輛暫時停車待援，或執行任務之救護車、消防車、
    警備車、工程車、救濟車及吊車得以順利執行道路救護、救
    援之工作。異議人既領有合格之汽車駕駛執照，並實際參與
    道路交通之運作，對此等交通規則自負有知悉之義務，合先
    敘明。
五、經查：
(一)、異議人所有車牌號碼A2-3373 號自用小客車，於上揭時、地
    為警逕行舉發「行駛高速公路違規使用路肩」違規乙節，有
    內政部警政署國道公路警察局公警局交字第ZFC088944 號舉
    發違反道路交通管理事件通知單、裁決書、送達證書各1 份
    在卷可憑。而依卷附之採證照片影本所示，該照片拍攝時間
    為99年8 月15日16時30分，清楚可見異議人所有之上開車輛
    係沿著路肩行進，且異議人之車輛後方亦有1 台車輛跟隨著
    行駛路肩，堪認異議人確有於上開時、地行駛高速公路違規
    使用路肩之違規行為屬實。
(二)、異議人雖以前詞置辯，然高速公路路肩之設置有其特殊之公
    益用途，依法令規定，原則上汽車行駛高速公路不得有在路
    肩上行駛之行為，而汽車行駛於道路，難免會遇有車流量大
    、車速行進緩慢之情形，雖交通主管機關為疏導交通，得依
    法例外開放行駛路肩時段，惟此乃為紓解交通所為之臨時便
    民措施，亦屬交通主管機關具有裁量權之事項，是以主管機
    關若未開放行駛路肩，汽車駕駛人自有注意遵行之義務，不
    得行駛於路肩，以維護交通秩序，確保交通安全。又高速公
    路設置路肩，本即供緊急目的使用，而屬維護公共利益所必
    要，且路肩之通暢與否，攸關緊急事故之處理，甚且影響重
    傷、重症患者之救援時間，絕非可依駕駛人之片面判斷而可
    任意使用者，除非交通管制單位明白告示有開放行駛路肩之
    時間、路段，否則駕駛人均不得行駛路肩，更不因該路肩路
    段是否距離交流道甚近而有所異。觀諸卷附之採證照片（見
    本院卷第2 頁），可知其他車道確有車流雍塞之情況，惟並
    未見有執勤員警或依法令指揮交通及交通稽查人員在現場指
    揮車輛得行駛路肩之情形。且本件國道三號北上90.8公里處
    亦未設有開放路肩之時段，有交通部臺灣區○道○○○路局
    之交通管理措施開放路肩資訊1 份附卷足參（見本院卷第17
    、18頁），顯見上開路段於本件違規舉發之時，並未經高速
    公路警察指揮，或遇有高速公路及快速公路交通管制規則所
    定得使用路肩之例外情形，揆諸前揭說明，異議人自不得以
    其主觀認定使用高速公路之時間甚短，即得便宜行事使用路
    肩。是異議人辯稱前方距交流道僅有約50公尺距離，行駛路
    肩距離短，不會影響其他公務車輛前進云云，經核並無依據
    ，尚難憑採。
(三)、再按因避免自己或他人生命、身體、自由、名譽或財產之緊
    急危難而出於不得已之行為，不予處罰，行政罰法第13條前
    項固定有明文，惟該法定阻卻違法事由之要件，其一為緊急
    危難狀態之存在，其二為實行緊急避難行為在客觀上必須係
    不得已者，且其主觀上必須出於救助之意思，始足當之。異
    議人雖以其所做之引魂工作必須於落日前完成，時間非常緊
    迫，行駛路肩係不得已等語置辯，然異議人於聲明異議狀中
    除敘明自己欲趕赴他處替人進行招魂法事外，並未提出具體
    事證以證明自己或他人當時係處於緊急危難之狀態，以及客
    觀上有何不得已須為該違規行為之情狀。其於本件違規時間
    駕車行駛路肩之舉動，經查並無為避免自己或他人生命、身
    體、自由、名譽或財產之緊急危難而出於不得已之行為之情
    節，充其量僅係為履行其工作上或道德上之義務，難認異議
    人當時已處於緊急之危難情狀下，並且所採取之避難行為在
    客觀上屬於唯一且必要之手段。況本件查無任何異議人上開
    舉措有優於公共利益維護之必要性，且其因逾時到達所受損
    害之法益與其他用路人行車安全或行政機關欲達到維持交通
    秩序之行政目的相較之下顯然為低，而未該當於緊急避難免
    責之條件。核異議人無正當理由違規行駛路肩，此種行為適
    足造成他人行車之危險及妨礙交通事故之救護，與行政罰法
    第13條所定之緊急避難阻卻違法事由之行政法理並不相符，
    不得作為阻卻其為本件交通違規行為之事由。是異議人上開
    所辯，尚難執為合法化其違規行駛路肩之理由，否則道路交
    通安全之秩序將無從建立，其他用路人之生命、財產安全亦
    將失去保障。從而，異議人有於上述時、地行駛高速公路違
    規使用路肩之行為，且經合法舉發一事堪予認定，本件事證
    明確，應依法論科。
五、綜上所述，本件異議人既有前揭行駛高速公路違規使用路肩
    之違規行為，原處分機關依道路交通管理處罰條例第33條第
    1 項第9 款、第63條第1 項第1 款之規定及違反道路交通管
    理事件統一裁罰基準表，裁處異議人罰鍰4,000 元，並記違
    規點數1 點，核無違法或不當之情事，聲明異議意旨仍執前
    詞，任意指摘原處分，並無理由，應予駁回。
六、據上論斷，應依道路交通管理處罰條例第87條第2 項，道路
    交通案件處理辦法第19條，裁定如主文。
中    華    民    國    99    年    11    月    15    日
                  交通法庭  法  官  周靜妮
以上正本證明與原本無異。
如不服本裁定，應於送達後5 日內向本院提出抗告狀。
                            書記官  巫  穎
中    華    民    國    99    年    11    月    15    日

司法院資訊處製作；財團法人民間司法改革基金會備份。
